臺灣臺北地方法院刑事判決　　　　　　　93年度易字第1576號
公 訴 人　臺灣臺北地方法院檢察署檢察官
被　　告　丁○○
選任辯護人　楊鈞國律師
　　　　　　楊惠琳律師
上列被告因業務侵占案件，經檢察官提起公訴（九十三年度偵字
第九二三七號），本院判決如下：
    主  文
丁○○意圖為自己不法之所有，而侵占對於業務上所持有之物，
處有期徒刑陸月，如易科罰金，以佰元折算壹日。
    事  實
一、丁○○係設於臺北市○○○路○段二五○巷二弄二十四號一
    樓建翃電子股份有限公司（下稱建翃公司）之董事，為股東
    會成員並參與公司業務決策事務，為從事業務之人。因懷疑
    董事長劉明仁所提出之財務報表不實，且見公司營運日漸虧
    損，於民國九十二年四月二十二日召開董監事會議時，經與
    會董事商議，提出由丁○○接任劉明仁董事長職務之議案，
    惟因帳目尚未釐清，遂決議先由丁○○與劉明仁對帳後，再
    接續討論公司負責人交接事宜，會後約一周，劉明仁、丁○○再次召集董事乙○○、戊○○開會，劉明仁於會中將建翃
    公司收取之貨款支票四紙，合計票面金額新台幣（下同）五
    十三萬四千二百二十元（支票明細詳附表），面交丁○○以
    供核對帳目及保證交接後公司營運資金之用，惟丁○○收取
    上揭支票後，因認劉明仁遲未將公司帳目交待清楚，又未配
    合辦理公司負責人交接事宜，不甘公司營運虧損並已造成其
    投資損失，竟意圖為自己不法之所有，於九十二年五月間某
    日即前往普達企業股份有限公司（下稱普達公司）期間，在
    不詳處所，將劉明仁交付上揭支票四紙，變易持有為所有而
    侵占入己。嗣於侵占後之同年五月間某日，持附表編號三、
    四普達公司所交付支付貨款，發票人為丙○○之支票二紙，
    至位於臺北市○○市○○街三六一巷二十九之一號普達公司
    ，要求該公司負責人甲○○，將票據上建翃公司之抬頭（即
    受款人）、禁止背書轉讓等記載塗銷，但為甲○○所拒絕。
    同年六月間劉明仁再以存證信函催告返還上揭支票，丁○○
    均置之不理，嗣劉明仁於同年八月二十六日向臺灣臺北地方
    法院檢察署檢察官提出侵占告訴，於偵查中丁○○始終否認
    曾經持有上揭支票，經檢察官傳訊相關證人偵查後，始知上
    情。
二、案經建翃公司代表人劉明仁訴由臺灣臺北地方法院檢察署檢
    察官偵查起訴。
    理  由
一、訊據被告丁○○固坦承其係建翃公司董事，因董事長劉明仁
    經營公司不當造成虧損，董事會商議由其替換劉明仁為公司
    負責人，並因業務交接事由，收取劉明仁所交付附表建翃公
    司所收取之貨款支票四紙，遲未提示兌現等情，惟矢口否認
    有何侵占犯行，辯稱：伊為接任公司之負責人故收取附表四
    紙支票，因事後告訴人劉明仁未將公司帳目交待清楚，致伊
    無法承接公司之業務，附表支票四紙均仍在伊持有中，從未
    提示兌現，亦未至普達公司找甲○○要求塗銷抬頭及禁背之
    事，伊未犯侵占罪云云。辯護人為被告辯護時稱：在告訴人
    未將帳目交接清楚，並將公司負責人變更、完成移交前，被
    告持有附表四紙支票係為保全公司債權而為，並無不法意圖
    云云。經查：
  (一)被告係建翃公司之董事，因公司董監事商議，提議由其接任
    告訴人董事長之職務，並為核對公司帳目及保證交接後公司
    營運資金之用，於上揭時間收取告訴人所交付之附表支票四
    紙等情，除支票收取時間外（詳(三)項論述）被告於本院審理
    中自承不諱，並據告訴人於警詢、偵查中指述明確，復於本
    院審理時結證屬實，核與證人戊○○於警詢、偵查中及本院
    審理時之證詞相符合，且有建翃公司設立登記表、股東名冊
    、董事監察人名單、九十二年四月二十二日董監事會議紀錄
    、華南商業銀行水湳分行、二重分行、第一商業銀行吉成分
    行、臺灣中小企業銀行蘆洲分行函及被告於本院審理時提出
    如附表之支票影本四紙在卷足稽。被告因業務而持有附表支
    票之事實已經明確。
  (二)告訴人於本院審理時結證稱：伊因支票到期，且公司營運需
    要資金，向被告要求將支票交還時，被告以強烈言詞拒絕等
    語，證人即普達公司會計丙○○經本院傳訊未到庭惟已於偵
    查中結證稱：被告找甲○○要求將支票上禁止背書轉讓記載
    劃掉，並同意將票期延後二月等語，證人甲○○於本院審理
    時亦證稱：被告與乙○○至公司找伊，被告要求將附表編號
    三、四之支票抬頭及禁止背書劃掉，並可將票期延二、三月
    ，惟伊未同意等語，被告經告訴人提起本件告訴，在警詢、
    偵查中均矢口否認曾經收受告訴人所交付附表四紙支票，亦
    有卷附警詢、偵查筆錄足稽。被告收受附表四紙支票後，因
    告訴人未與之對帳等事由，未能變更為建翃公司之負責人辦
    理交接並實際經營公司，為被告及告訴人所不爭執，則被告
    應無理由在持有票據後數日，有兌付支票以供支付公司營運
    資金之必要，且被告找普達公司負責人將原受款人為建翃公
    司之二紙支票要求塗銷記載，並將票面禁止背書轉讓之記載
    同時解除，此舉足使原僅能由建翃公司銀行存摺兌現之支票
    ，轉為任何人均可提示兌現之支票，亦顯非為建翃公司利益
    所為。被告對於告訴人經營不善造成建翃公司持續虧損，提
    出董事會之帳目不清，致其投資血本無歸，在公司董監事會
    議上屢次表示強烈不滿等節，為被告所不否認，亦經告訴人
    、證人戊○○結證明確，被告自告訴人處持有附表支票後，
    竟將其中編號三、四票面金額達四十九萬三千一百元之支票
    二紙，要求發票人將票面抬頭、禁止背書塗銷，足以隨時任
    意提示，其為自己不法所有之意圖已經明確。堪認被告在收
    受支票後，請求塗銷前，已有易持有為所有之故意。衡之被
    告於告訴人提起本件侵占告訴後，在警詢、偵查中，均否認
    持有告訴人所交付附表四紙支票，其若為建翃公司利益而保
    管支票，其理正直，豈有否認曾經持有之理，所辯無非被訴
    後圖掩犯行，情虛下所為，其不法意圖彰彰甚明。
  (三)被告雖於本院審理時供承交付附表四紙支票時間係在九十二
    年四月二十二日董監事會議上，係達成公司負責人更換之決
    議後告訴人所為，惟告訴人、證人戊○○於本院審理時，均
    結證稱四月二十二日之會議未達成負責人變更之決議，係在
    該次會議後一周左右之董事會議中達成變更公司負責人為被
    告之共識，惟尚未作成決議，在該次會中告訴人將附表四紙
    支票交付予被告，但因帳目問題發生爭執，會議不歡而散，
    未留有會議紀錄等語，與上揭二十二日之會議紀錄載：「四
    、結論：以最快速度將帳目資料清楚與丁○○相互對帳，再
    行討論後續事宜。」等內容比對，告訴人、證人戊○○所證
    之詞較為可信，故認定被告係在上揭會議後一周左右始持有
    附表支票。被告對於在持有支票後，至普達公司找甲○○之
    事實並不否認，惟辯稱：係為另一家公司產品之業務找甲○○談云云，除經證人甲○○於偵查中及本院作證時所否認，
    且被告對於找甲○○究係談何種產品業務具體內容亦均未交
    待明確，所辯實無足採。另證人丙○○經本院傳訊未到庭，
    公訴檢察官聲請再行傳訊，惟證人丙○○就被告至普達公司
    要求將支票塗銷抬頭等節，已於偵查中結證明確，有關事實
    亦經普達公司負責人甲○○於本院審理到庭作證，陳述詳實
    ，事證已明，自無再行傳訊之必要，應予駁回。綜上，被告
    所辯各詞，委無足採，本件事證明確，犯行堪以認定，應依
    法論科。
二、按刑法上之侵占罪，以持有人就其持有中之他人所有物，表
    現其變為所有之意思而成立，不以實際上得財為必要條件，
    有最高法院四十三年台上字第六七五號、四十四年台上字第
    五四六號判例足資參照。又公司法第八條規定公司負責人：
    在股份有限公司為董事，被告為建翃公司之董事，自係執行
    業務之人，因處理公司負責人交接、對帳等事宜而持有附表
    所示之支票，為因業務而持有他人之財物，於持有後變易持
    有為所有之意思，核其所為係犯刑法第三百三十六條第二項
    業務侵占罪。爰審酌被告身為公司董事，原應為公正無私執
    行業務，因投資受到損失，竟對其持有公司之支票，萌生貪
    念，加以侵占，及其知識程度、犯罪之手段及犯罪後仍設詞
    狡飾犯行，毫無悔改之意等一切情狀，量處如主文所示之刑
    ，以示懲儆，並諭知易科罰金之折算標準。
據上論斷，應依刑事訴訟法第二百九十九條第一項前段，刑法第
第三百三十六條第二項、第四十一條第一項，罰金罰鍰提高標準
條例第一條前段、第二條，判決如主文。
本案經檢察官陳淑雲到庭執行職務
中　華　民　國　　九十四　年　　三　　月     十七     日
              臺灣臺北地方法院刑事第十四庭
                    審判長法官  吳靜怡
                          法官  吳冠霆
                          法官  王綽光
右正本證明與原本無異。
如不服本判決，應於判決送達後十日內向本院提出上訴狀（應抄
附繕本）。告訴人或被害人如對於本判決不服者，應具備理由請
求檢察官上訴，其上訴期間之計算係以檢察官收受判決正本之日
期為準。
                        書記官  蔡梅蓮
中　華　民　國　　九十四　年　　三　　月     二十五   日
附錄論罪科刑法條：
刑法第三百三十六條。
(公務公益侵占罪、業務侵占罪)
對於公務上或因公益所持有之物，犯前條第一項之罪者，處一年
以上七年以下有期徒刑，得併科五千元以下罰金。
對於業務上所持有之物，犯前條第一項之罪者，處六月以上五年
以下有期徒刑，得併科三千元以下罰金。
前二項之未遂犯罰之。
